【裁判字號】    98,訴,1164
【裁判日期】    990415
【裁判案由】    拆屋還地
【裁判全文】
臺灣桃園地方法院民事判決              98年度訴字第1164號
原      告  游元明即祭祀公業游華都管理人
訴訟代理人  游文華律師
複  代理人  梁瑞華
被      告  甲○○
上當事人間請求拆屋還地事件，本院於民國99年3 月18日辯論終
結，判決如下：
    主  文
被告應將附圖所示A 部分，面積為陸拾柒平方公尺土地上之磚造
及土角造平房拆除，將土地返還原告。
訴訟費用由被告負擔。
本判決於原告以新臺幣貳拾肆萬元為被告供擔保後，得假執行。
但被告以新臺幣柒拾參萬元為原告預供擔保後，得免為假執行。
    事  實  及  理  由
壹、程序方面：
一、當事人適格部分：原告以其為經合法選出之祭祀公業游華都
    之管理人，並經桃園縣蘆竹鄉公所（下稱蘆竹鄉公所）備查
    在案，而以其名義提起本件訴訟，被告則抗辯鄉公所對於原
    告以超過3 分之2 派下員書面選任管理人准予備查時僅為形
    式審查，未實質審查原告所提出之派下員簽名同意書是否真
    正，縱為真正，派下員簽名時亦不知悉目的係為選任管理人
    ，而係受原告詐欺利誘陷於錯誤之簽章行為，且祭祀公業游
    都華已多次召開派下員大會，並無分散各地無法召集之情形
    ，是自不適用以簽名方法選任管理人之方式，況且其該次召
    開會議之目的係為訂立章程及選舉辦法，並向主管機關登記
    為法人機關，故該次會議竟同意選任原告為管理人自屬違法
    ，縱有選任，亦違反規約之選任方式等語。經查：
(一)、按祭祀公業條例係於民國96年12月12日公布，於97年7 月1
    日施行，本件祭祀公業曾於96年12月30日召開派下員大會，
    嗣該次大會訂立之章程及選舉辦法，並依該次通過之章程規
    定選舉包括原告在內之13名管理人，再由13名管理人推舉原
    告為代表管理人；嗣後原告復經祭祀公業派下員3 分之2 以
    上簽名同意選任，而經蘆竹鄉公所於97年4 月17日准予備查
    ，有該備查函、游華都第四次派下員大會紀錄可按（見本院
    卷第6 頁、第37頁）該2 次選任管理人之行為，因祭祀公業
    條例尚未施行，自均無祭祀公業條例規定之適用，此為兩造
    所不爭執。故原告是否為經合法產生之管理人，應依祭祀公
    業土地清理要點之規定為據。
(二)、依內政部71年5 月29日71台內民字第81175 號函釋略以：「
    未成立財團法人之祭祀公業之權利義務，則由管理人代表行
    之，至管理人產生方法有：(一)公業內部規章定有管理人產生
    方法者，依其規定。(二)由派下員大會選舉者，以得過半數者
    當選。(三)派下員為數眾多，且分散各地無法召集者，則以簽
    名方式，得全體派下三分之二以上同意為當選」，且依內政
    部83年12月24日（83）內民字第8308332 號函釋：「…並無
    祭祀公業改選管理人，必須經召開派下員大會選任之規定」
    ，有內政部98年10月28日內授中民字第0980036085號覆函在
    卷可參（參見本院依職權調閱98年度字第1489號確認管理權
    不存在卷宗）。經查，本件祭祀公業於96年12月30日所召開
    之派下員大會，所欲成立法人登記及通過章程草案，雖經蘆
    竹鄉公所否認該次決議之效力而不予備查，惟細繹其理由實
    因祭祀公業條例尚未施行，該決議不能依祭祀公業條例認定
    效力，有該公所函文在卷足參（見本院卷第70頁），固不待
    言，然並未否認該次派下員大會召開之事實，而查，祭祀公
    業游華都並無內部規章規定管理人產生之方法，有前述大會
    紀錄說明可知，又祭祀公業游華都96年間之派下員為188 人
    ，有96年3 月祭祀公業游華都派下全員名冊可按，而98年12
    月30日之決議到場人數為107 人，委託書38份，選任管理人
    13人，其中包括游元明，其得票數為118 票，已超過半數，
    亦有第三屆管理人當選名單在卷可按（均見前述98年訴字第
    1489號卷），則原告確已符合前揭函釋管理人產生方式(二)之
    情形，而管理人對外均有代表祭祀公業之權限，並得獨立提
    起訴訟，故原告以祭祀公業游華都管理人名義提起本件訴訟
    ，並無不合。
(三)、況且，前揭函釋管理人產生方式(三)所謂為數眾多，分散各地
    無法召集，應係強調召集有重大困難即為已足，因為數眾多
    、分散各地，並非當然無法召集，是該方式係因召集困難，
    為求便利而得以書面行之。而召集有重大困難之情形，礙於
    以往交通不便之情形，分散各地固屬當然，惟時至96年間，
    因交通便利或已較無重大困難，然因工商社會繁忙，為數眾
    多及分散各地仍屬召集困難。依前述派下全員名冊所載地下
    員地址觀之，派下員大部分分居於台北縣、台北市、桃園縣
    、新竹縣等地，甚至有部分遠居於高雄市、嘉義縣、台南縣
    、花蓮縣、台東縣、基隆縣等地，而祭祀公業游華都前次召
    開派下員大會係於91年間，自備查後亦僅召開4 次（包含96
    年12月30日該次），有各次大會紀錄可按（見前述98年訴字
    第1489號卷），並亦可參考前述96年大會會議紀錄載記「審
    查本公業92年度至96年度收支報告表」等語，足見祭祀公業
    游華都大會召集確屬不易，96年係因祭祀公業條例通過，欲
    以法人登記，以利將來祭祀公業運作，而特地召開，距離前
    次召開已逾5 年，自無法於蘆竹鄉公所拒絕備查後，再迅及
    召開大會，堪信確已符合前揭函釋所謂為數眾多，分散各地
    之要件，故嗣後原告另行取得派下全體3 分之2 ，即118 人
    之書面同意，選任為管理人，並經蘆竹鄉公所於97年4 月17
    日准以備查，業如前述，原告自亦取得祭祀公業游華都之管
    理人身分，得提起本件訴訟無訛。
(四)、至被告抗辯派下員簽名同意書並非真正，縱為真正，派下員
    簽名時亦不知悉目的係為選任管理人，而係受原告詐欺利誘
    陷於錯誤之簽章行為等語，除未能提出任何證據證明外，亦
    據證人即簽立同意書之派下員游學培、游學聰、游海鯨、游
    明國、游阿坤、游明輝、游文卿等人均到庭證述派下員同意
    書及推舉書是否均為本人簽名、蓋章及有同意原告擔任祭祀
    公業管理人等語（亦見前述98年訴字第1489號卷），是其執
    此抗辯，實屬無據。
二、訴之聲明部分：原告起訴時原請求拆屋還地及給付相當租金
    之不當得利，嗣於言詞辯論期日當庭撤回請求給付相當租金
    之不當得利部分，被告對此並未於10日內提出異議，視為同
    意，原告就該部分之撤回應予准許。
貳、實體方面：
一、原告起訴主張：坐落於桃園縣蘆竹鄉○○○段1802地號土地
    （下稱系爭土地）為祭祀公業游都華所有，而被告則擅自長
    期占用系爭土地如附圖所示之土地，並築造建造1 層樓之磚
    造及土角造房屋（下稱系爭房屋）使用至今，且被告並不否
    認其為系爭房屋之權利人，則其無權占用系爭土地，自應由
    被告將如附圖所示之系爭房屋拆除，將系爭土地遭占用部分
    返還予原告；否認被告所提出其祖父游垂芳與游垂荖間之買
    賣契約書之真正，況且，游垂荖僅係祭祀公業游都華當時4
    管理員之1 ，對外簽訂契約需全體管理人對外代表，該契約
    僅有1 人，效力自有疑異，況管理人僅有對祭祀公業財產為
    保存、管理、利用行為之權限，並無處分權限，需經全體派
    下員同意始得處分財產，故管理人亦無權代表祭祀公業買賣
    土地持分，退步言之，縱使該契約書係真正，該買賣契約亦
    屬無效，被告自不得以該買賣契約書為其有權占有之依據等
    語。爰基於民法第767 及之規定提起本訴，並聲明求為：判
    命被告應將坐落系爭土地上如附圖所示A 部分之面積（67平
    方公尺）之地上物拆除，並將土地返還原告之判決，並願供
    擔保准為宣告假執行。
二、被告則以：系爭土地於日據時代編為桃園縣蘆竹鄉新庄子第
    270 番號，伊占用部分係源於大正3 年（即民國3 年）2 月
    13日，伊祖父游垂芳向原告之管理人游垂荖所購買，並於同
    年10月13日向立持分杜賣盡根契字人游慶德買受系爭土地持
    分全部，嗣伊父親游屘再向系爭土地上建物即番號舊第352
    號、新第294 號所有權人游往購買，並均付迄買賣價金，並
    本於上開買賣契約交付伊祖父、父親占有，伊則本於繼承之
    法律關係伊用迄今，並非無權占有等語置辯，求為駁回原告
    之訴，暨如受不利益之判決，願供擔保免為假執行。
三、本件不爭執事項：
(一)、系爭土地原為祭祀公業游華都所有，於日據時代編為桃園縣
    蘆竹鄉新庄子第270 番號地，。
(二)、坐落系爭土地上之系爭房屋現為被告所有及占有使用中。
四、爭執事項：
(一)、被告所提出其祖父游垂芳與祭祀公業管理人游垂荖所簽立之
    買賣契約書是否為真正？
(二)、倘上開買賣契約書為真正，其效力為何？被告可否可以本於
    上開買賣契約書對原告主張有權占有？
五、被告所提出其祖父游垂芳與祭祀公業管理人游垂荖所簽立之
    買賣契約書應屬真正：
(一)、按當事人主張有利於己之事實者，就其事實有舉證之責任。
    但法律別有規定，或依其情形顯失公平者，不在此限，民事
    訴訟法第277 條定有明文。準此，就台灣在日治時期關於財
    產之交易及其資料之保存而言，輒因年代久遠，人物全非，
    每每難以查考，舉證誠屬不易；如嚴守該條本文所定之舉證
    原則，不免產生不公平之結果（參見最高法院98年度台上字
    第1909號判決）。本件被告坐落於系爭土地上之房屋為土造
    房屋（俗稱土角厝），上覆瓦片屋頂，屬舊式房屋構造，且
    房屋後半部分呈現圍牆傾圮、殘破、無屋瓦，而致無法遮風
    避雨之情形，顯非新蓋，有原告提出之現場照片，且與法官
    至現場勘驗時情節相符，並有桃園縣蘆竹地政事務所土地複
    丈成果圖在卷可按，而其上復無門牌號碼及稅籍資料可查，
    亦與光復後辦理稅籍登記時，排除舊時磚造及土造房屋之徵
    稅情形相符，足見其年代久遠，則原告遲至98年間始提出本
    件拆屋還地之訴訟，已有違常情，且此時間之經過，不論見
    聞其事之證人，或當事人原保存文件均易散失難尋，由任何
    人舉證，均有其困難，從公平之立場言，應適度減輕被告之
    舉證責任，故本院對被告其祖父與原告間於日治時代是否有
    買賣關係存在一節，其證據證明力採取較寬鬆之標準，且不
    必限於直接證據，間接證據亦得證明之。
(二)、經查：被告所提出之2 份杜賣盡根契字及附囑領收證，其上
    分別載記：
    「桃澗堡新庄仔庄…貳百七拾番建物敷地貳分參厘
    以上土地業主游華都管理人游垂荖持分五分，壹持分全部代
    價金參拾六圓
    右之土地業主游華都管理人游垂荖持分五分之壹持分全部以
    及地上家屋土塊造草葺平家建壹棟風圍木竹一切賣渡貴殿出
    首承買當日同中三面議定前記之代金參拾六圓其金即日經中
    交付賣主親收足訖隨即踏明四至界址五份，壹持分之額交付
    承買主前去掌管收租納課永為己業自此一賣終休各四至界址
    內持分之無番日後身及子孫永不敢言找贖生端滋事此係二比
    喜悅永無反悔恐無憑特立持分杜賣盡根契字壹紙永遠存
        大正參年貳月貳拾參日
                              立持分杜賣盡根契字游垂荖
                              在場男游石蔭
                              立會人游赤牛
                              為中人游坤
    承買主游垂芳殿」
    「附囑領收證
    一金參拾六圓也
    但此金係賣渡業主游華都管理人游垂荖管理桃澗堡新庄仔庄
    拾貳番外參筆持分五分，壹持分全部代價金辦濟之件
    右之金領收點也
        大正參年貳月拾參日
                              賣渡領收金游垂荖
                              為中人游坤
                              代書人王少林
    承買主游垂芳殿」
    「桃園廳桃澗堡新庄仔庄貳百七拾番地敷地貳分參厘
    以上土地業主游華都，持分全部，代價金拾圓正
    右，土地業主游華都，持分全部以及地上家屋土塊造瓦質平
    家建壹棟風圍竹木一切賣渡貴殿出首承買當日同中三面議定
    前記之代金拾圓其全部日經中交付賣主親收足訖隨即踏明四
    至界址持分之額交付買主前去掌管收租納課永為己業自此一
    賣千休日後身及子孫永不敢言欲贖生端滋事此係二比喜悅永
    無反悔口恐無憑特立持分杜賣盡根契字壹紙永為存○
        大正參年拾月拾四日
                              立持分杜賣盡根契字人游慶德
                                為中及代筆人游木
    承買主游垂芳殿」等語（見本院卷第101 至103 頁），其句
    子顯少斷句，用語均非現今通用之語言，且通篇均以毛筆字
    書寫，內容亦恰符合土地謄本上所登載日據時代系爭土地番
    號，及祭祀公業游華都管理人之一游垂荖，亦有原告所提出
    之舊謄本資料及桃園縣蘆竹地政事務所98年12月28日蘆地登
    字第0980009220號覆函可按（見本院卷第110 頁、第137 至
    138 頁），而本件被告自陳為不識字之農民，亦為原告所不
    否認，足見被告斷無自行偽造上開文件之能力，而被告所提
    出之上開文件，均已老舊、污損，應認被告所辯應非臨訟杜
    撰之詞；再者，倘被告有意偽造系爭土地之買賣文件，其應
    以日據謄本及手抄謄本上所記載祭祀公業游華都4 管理人游
    垂彩、游金富、游庚申、游垂荖（依明治29年律令第14號頒
    布施行土地調查規則所為登記）並列為出賣人，使該買賣契
    約形式及實際效力更加完備，以杜爭端（詳後述），豈會僅
    列載游垂荖為管理人，又大正3 年（民國3 年）距今已逾90
    年，其人事全非，難以考查之情形尤甚，揆諸前揭舉證責任
    轉換之說明，堪信被告所提出之杜賣盡根契字及附囑領收證
    為真正。原告既非其上簽名之人，而當時簽章之人均已亡故
    ，其空言否認簽章真正，自難採信。
六、上開買賣契約書雖屬有效，但對原告應不生效力，故被告不
    得以該買賣契約對原告主張有權占有：
(一)、按祭祀公業管理人有數人者，因管理之性質上，各該管理人
    均有全部之權限，即各管理人對第三人均得各別代理祭祀公
    業（參見臺灣民事習慣調查報告，法務部編印，民國93年5
    月版，第776 頁），故上開與被告祖父游垂芳簽定買賣契約
    書者雖僅為祭祀公業管理人之一游垂荖，而非全部管理人，
    有上開謄本可按，且為兩造所不爭執，依上開說明，管理人
    1 人或數人或全體簽定買賣契約書，對於系爭買賣契約書之
    效力，尚不生影響，先予敘明。
(二)、次按日據時代明治38年（民國前7 年）頒布律令第3 號土地
    登記規則並於7 月1 日施行，此後，關於台灣土地之移轉、
    設定、變更、處分即登記要件主義，而非採意思主義，而本
    件買賣契約書係於大正3 年（民國3 年）始簽立，其權利之
    移轉、處分需登記始有效力，則上開「契字」雖無物權之效
    力，惟仍具有債權之效力，自不待言。復按關於祭祀公業管
    理人之權限並無明確之習慣存在。日據時代之判例僅謂祭祀
    公業管理人之權限與未定權限之代理人權限同。所謂權限未
    規定時之代理人權限，應準用日本民法第103 條之規定，即
    祭祀公業管理人得為公業財產之保存、利用、改良行為，若
    超越上開代表行為時，係超過其單獨代表權限，若欲代表祭
    祀公業之個別行為，進行超過管理行為之行為，於有派下之
    祭祀公業，則需依其規約或慣例，獲派下總會或派下代表者
    總會之同意方可，於無派下存在的祭祀公業，則需類推適用
    有關不在者之財產管理的規定，獲法院之許可，方可代表之
    ，未獲同意或許可之代表行為，依無權代理之規定予以處置
    （參見齒松平著，祭祀公業與臺灣特殊法律的研究，眾文
    圖書公司印行，民國83年9 月版）。故本件祭祀公業游華都
    管理人游垂荖與被告祖先游垂芳所訂定買賣公業地之行為，
    已逾越管理人之權限，而屬無權代理，被告復無法證明簽約
    時有依規約或派下員大會決議擴張其權限，或買賣時有經全
    體派下員之同意或決議，再參以被告所提出游昌平與游根樹
    間之錄音譯文內容，其中游昌平提及：「因為當時四房中還
    有四個人反對，才沒有登記」等語（見本院卷第159 頁），
    堪信該簽定買賣系爭土地之行為確實未獲祭祀公業游華都之
    授權，而屬無權代理之行為，其既經原告本人起訴請求拆屋
    還地，即為反對之意思表示，則該買賣契約自對原告不生效
    力，而應由游垂荖自負無權代理人之責任。至被告抗辯已付
    訖價金等語，此有前述「附囑領收證」為證，固堪採言，惟
    此係買賣雙方債務不履行損害賠償及回復原狀之問題，並不
    影響買賣契約之效力，是其抗辯，尚屬無據。
(三)、另查，被告之祖父游垂芳於大正4 年（民國4 年）10月17日
    死亡，時被告之父親游屘仍居住於游垂芳設籍地，即日治時
    代桃園廳桃澗堡新庄仔庄259 番地（舊264 番地），而被告
    父親游屘於大正6 年（民國6 年）8 月12日始設籍於日據時
    代新竹州桃園郡蘆竹庄新庄子桃園廳桃澗堡新庄仔庄270 番
    地（即系爭土地），被告亦初設籍於此，有被告所提出之日
    據時期戶籍簿冊浮籤記事資料2 份在卷可憑（見本院卷第89
    至96頁），足見本件被告之占有，雖係繼承其父親游屘之占
    有而來，惟是否即係本於上開買賣契約而由祭祀公業游華都
    交付占有，已非無疑。再者，被告復提出其父親游屘與賣主
    游往之買賣契約書，竟仍以上開桃園縣蘆竹鄉新庄子270 地
    號上之建物，即番號舊352 、新294 號之不動產為買賣之標
    的，依該杜賣證書所附不動產標示，其上記載：台灣式土角
    造平家住宅壹棟，建坪貳拾七坪（約合89平方公尺），批明
    對本房屋應所得基地之一切權利全部包含賣渡在內，如有上
    手來歷交葛等情於賣主及其子孫應負責任理清等語，雖查無
    該番號是否即為本件被告現所占有之系爭房屋，惟其記載面
    積89平方公尺與系爭房屋測量結果67平方公尺，加計於測量
    時所扣除其後方已殘破不構成地上物之部分，尚屬相當，又
    確為土造一樓平房，則以游垂芳與游垂荖簽定買賣契約書並
    支付價金後，游屘竟仍需再次購買系爭房屋，更足徵游屘之
    占有，並非和平、公然、不中斷，故本件亦無法認原告之派
    下員有長期不異議而視為全體皆同意，而使前開無權代理之
    行為因之對本人生效。此外，游往並非祭祀公業游華都管理
    人或有權出賣之人，且其原占有系爭房屋及系爭房屋占用系
    爭土地之權源為何，亦未於契約中所載明，而無從知悉，而
    被告亦無法知悉究竟係何時開始占有系爭房屋，是故由前開
    游屘與游往間之買賣契約，應認被告所繼承游屘之占有，應
    係本於與游往間之買賣而取得占有，並非本於游垂芳與游垂
    荖間之買賣契約取得占有，自均無法以之作為對原告主張有
    權占有之依據。
七、綜上所述，原告請求被告返還無權占有之土地，應為可採，
    而被告抗辯其為有權占等節，並不足採。從而，原告依民法
    第767 條之規定請求被告應將系爭土地上如附圖所示A 部分
    之面積（67平方公尺）之地上物拆除，並將上開占用之土地
    交還原告，為有理由，應予准許。本判決兩造分別陳明願供
    擔保請准宣告假執行或免為假執行，核均無不合，爰分別酌
    定相當之擔保金額，予以准許。
據上論結，本件原告之訴為有理由，依民事訴訟法第78條、第39
0條、第392條第2項，判決如主文。
中    華    民    國    99    年    4     月    15    日
                        民事第三庭  法  官  陳筱蓉
上為正本係照原本作成
如對本判決上訴，須於判決送達後20日內向本院提出上訴狀
中    華    民    國    99    年    4     月    15    日
                                    書記官  蔡佩媛
附圖：

司法院資訊處製作；財團法人民間司法改革基金會備份。
